臺灣高等法院民事判決　　　　　　　　　 95年度上字第887號
上　訴　人　正中書局股份有限公司
法定代理人　乙○○
訴訟代理人　宋嬅玲律師
複代理人　　徐則鈺律師
被上訴人　　台灣商務印書館股份有限公司
法定代理人　甲○○
訴訟代理人　張玉希律師
上列當事人間請求撤銷股東會決議事件，上訴人對於中華民國95
年9月14日臺灣臺北地方法院95年度訴字第7990號第一審判決提
起上訴，本院於96年3月13日言詞辯論終結，判決如下：
    主  文
上訴駁回。
第二審訴訟費用由上訴人負擔。
      事實及理由
一、上訴人起訴主張：上訴人係被上訴人之法人股東，被上訴人
    於95年5月20日上午10時召開95年度股東常會時，會議主席
    即被上訴人之董事長未遵守原訂議程，於股東報到時即發給
    股東關於資產處理之表決票，擬以臨時動議方式強行將該表
    決案列入議程之臨時動議中，經上訴人及其他股東提出異議
    後，董事長竟以裁示改為討論案，並於會議將結束之際付諸
    表決，會議記錄記載該表決案於董事長說明項下作成決議，
    以新臺幣（下同）9千萬元出售被上訴人所有坐落台北市○
    ○區○○段3小段第286、293地號之土地，及其上建物門牌
    號碼為台北市○○路○段4號、辛亥路7段5巷1弄1號（以下簡
    稱系爭不動產），並以該出售所得作為改建土城倉庫等營建
    費用。被上訴人之資產總額約2億元，然上開股東常會決議
    通過將出售之系爭不動產，經鑑價結果，其價金價約為1億
    元，佔被上訴人資產總額一半之比例，顯具重要性。被上訴
    人係以經營出版圖書等相關事務為業，為容納大量出版圖書
    及物品本須備有相當之處所方得為妥善保管，系爭不動產係
    作為倉庫使用，面積合計197.83坪，出售後將使書籍無足夠
    存置處所，並導致出版大幅減少及進、出貨之調度配置，嚴
    重影響公司營運。被上訴人決議出售之系爭不動產乃屬被上
    訴人之主要部分財產，依公司法第185條第1項第2款、第4項
    、第172條第4項、第5項規定，被上訴人欲出售系爭不動產
    ，應將其記載於股東會之召集通知及公告之。被上訴人於該
    股東常會之開會通知書上並未載明該召集事由，該召集程序
    已違法，且其強行先以臨時動議之方式提出，復改為討論案
    ，並於會議記錄中董事長說明項下記載後逕予表決，已違反
    上開規定，故該次股東會決議自有得撤銷之原因，其得依公
    司法第189條規定請求撤銷其決議等語。並聲明：(一)原判決
    廢棄。(二)被上訴人於95年5月20日召集之股東常會議程貳資
    產處理報告案之決議應予撤銷。
二、被上訴人辯稱：被上訴人名下之不動產除系爭不動產之外，
    尚有多筆土地及建物，系爭不動產按被上訴人全部不動產取
    得成本計算，僅占8.73%，按被上訴人全部不動產之帳面價
    值計算，僅占9.52%，按被上訴人全部不動產之公告現值計
    算（不計房屋部分，蓋其無殘值價值）僅占25.95%，系爭不
    動產僅屬被上訴人財產之一小部分，並非主要部分。況被上
    訴人所有坐落於台北縣土城市○○街12巷6號倉庫之面積達
    426.5坪，並計畫擴建，已足夠使用，縱出售系爭不動產，
    亦不影響被上訴人之營運。被上訴人於該次股東會之會議議
    程已列有系爭不動產之資產處理報告案，並非臨時增列，且
    因股東間有不同意見，遂將該事項列為表決事項，並非臨時
    動議，故該次決議並未違反公司法第172條第5項之規定。上
    訴人縱於會議中曾表示不能以臨時動議提出，惟經董事長改
    為討論案後，上訴人即不再爭議並參與投票表決，議案通過
    後，上訴人除先後提出訴外人張中嶽及李樹枝之承購意願書
    承購系爭不動產外，更發函要求被上訴人處理，依最高法院
    75年台上字第594號判例意旨，上訴人無權提起本件訴訟等
    語。並聲明：上訴駁回。
三、兩造不爭執之事實：
  (一)上訴人係被上訴人之法人股東，於95年5月20日上午10時參
    加被上訴人召開之95年度股東常會。
  (二)被上訴人將被上訴人董事會通過以9千萬元出售系爭不動產
    之事列為上開股東常會之報告案，經表決通過。
  (三)被上訴人並未於上開股東常會之開會通知中，記載將於會中
    報告、表決被上訴人董事會通過以9千萬元出售系爭不動產
    一事之要領。
  (四)被上訴人係以經營出版圖書等相關事務為業，系爭不動產係
    作為倉庫使用，面積合計197.83坪。
四、上訴人主張：系爭不動產係屬被上訴人主要部分之財產，被
    上訴人於上開股東常會開會通知書上未載明欲出售系爭不動
    產事由，召集程序違法，且強行先以臨時動議之方式提出，
    復改為討論案，並於會議記錄中董事長說明項下記載後逕予
    表決，違反公司法第185條第1項第2款及第4項、第172條第4
    、5項規定，其得請求撤銷該次股東會決議等語。被上訴人
    則辯稱系爭不動產不屬被上訴人主要部分之財產，上開股東
    會召集及表決並無違法情事，且上訴人已參加表決，不得提
    起本件訴訟等語。經查：
  (一)公司法第185條第1項第2款規定：公司讓與全部或主要部分
    之營業或財產，應有代表已發行股份總數3分之2以上股東出
    席之股東會，以出席股東表決權過半數之同意行之。所謂讓
    與主要部分之營業或財產，係指該部分營業或財產之轉讓，
    足以影響公司所營事業之不能成就者而言。
  (二)上訴人主張：系爭不動產佔被上訴人所有資產之比例達2 分
    之1，係以系爭不動產經鑑定之市場價值約1億元，除以被上
    訴人94年度資產負債表所列帳面資產價值約2億元所得結果
    。惟查會計上財務報表所編列之資產價值，係各項資產之歷
    史交易成本（取得成本）扣減折舊或攤提後之金額，並非各
    項資產之市場價值，上訴人以系爭不動產之市場價值除以被
    上訴人資產負債表所列資產總額，而非除以被上訴人總資產
    之市場價值，計算方式並非正確。上訴人嗣後提出土城建物
    及重慶南路建物之鑑定報告，主張該依該鑑定報告，系爭不
    動產占被上訴人公司資產35‧23%（本院卷，36至41頁）。
    被上訴人主張：土城建物及重慶南路建物均老舊無價值，如
    僅以土地公告現值計算，則系爭土地之價值占被上訴人公司
    資產25.52%等語，上訴人亦稱：重慶南路建物已無價值，以
    公告現值計算的數額沒有意見等語（本院卷，43頁）。上開
    證據顯示，系爭不動產之價值占被上訴人公司資產約35.23%
    或25.52%，未達2分之1。
  (三)被上訴人共有三座建物，亦即，除系爭建物作為書庫外（兩
    造稱為木柵書庫），尚有重慶南路建物之營業所及土城建物
    之書庫，依現有書量須使用書庫約為600坪，土城及木柵倉
    庫實際上使用的面積各約400坪等情，為兩造所不爭（本院
    卷，147頁）。上訴人主張：被上訴人將系爭不動產出售，
    被上訴人僅剩土城倉庫作為書庫，不足以容納所有藏書，對
    公司營運會有重大的影響等語。被上訴人則辯稱：被上訴人
    之董事會已作成決議，將土城倉庫加以整修增建使用，原始
    規劃成工業大樓可以運用1400坪，分兩期工程，第一期工程
    一部份老舊建築整修，合併管理，第二期工程在原有的樓層
    再加蓋，將辦公室搬過來，被上訴人也可以臨時租書庫或是
    減少庫存書等方式因應等語，並提出95年12月27日董事會會
    議紀錄及95年12月12日簽呈為証（本院卷，150至152頁、
    175頁）。上訴人雖對該簽呈形式上之真正有爭執，但承認
    該簽呈業經總經理簽名之事實（本院卷，170頁）。查被上
    訴人僅決議系爭不動產，迄未將系爭不動產出售，且系爭股
    東會議記錄記載出售系爭不動產後之所得係作為改建土城倉
    庫等營建費用（原審卷，10頁），則被上訴人出售系爭不動
    產後縱有土城之現有倉庫不夠使用情況，其既決議將出售所
    得用以改建土城倉庫，董事會並已提出土城書庫之整修增建
    計畫，在整修增建或改建期間縱有無法容納所有書籍情況，
    也可以另租書庫方式因應，故不能認為被上訴人出售系爭不
    動產足以影響公司所營事業之不能成就。
  (四)上訴人主張：系爭不動產有人願以9665萬元或9800萬元購買
    ，被上訴人委託鑑定價格為9600萬元或1億零1百餘萬元，上
    訴人委託鑑定價格為9千9百餘萬元或1億1千餘萬元，故系爭
    股東會決議以9千萬元出售系爭不動產，售價過低，應以公
    開議價之方式出售等語，並提出購買意願書、鑑價報告書為
    證（原審卷，54、55頁；本院卷，112至116頁）。惟系爭股
    東會縱有以9千萬元出售系爭不動產之決議，依上訴人所提
    上開證據顯示，其出售價格僅低於市價6百萬元至1千1百餘
    萬元。系爭不動產之價值占被上訴人公司資產約35‧23% 或
    25.52%，未達2分之1，已如前述。上訴人自承被上訴人之系
    爭不動產值113,619,512元、土城書庫值69,769,186元、重
    慶南路營業所值139,150,000元，共植3億餘元（本院卷，36
    頁），則系爭不動產縱有低於市價6百萬元至1千1百餘元出
    售情況，其損失金額約僅佔上開不動產總值3%，對被上訴人
    公司營運之影響很低。況被上訴人辯稱：系爭股東會決議僅
    係通過出售方案，嗣後董事會已決議應以公開議價方式出售
    等語，並提出95年7月21日之董事會會議議事錄為証（本院
    卷，80頁），則系爭不動產仍可以公開議價方式出售，其實
    際出售價格可能高於9千萬元。因此，不能認為被上訴人出
    售系爭不動產價格過低而足以影響公司所營事業之不能成就
    。
  (五)上訴人未能提出證據足証出售系爭不動產足以影響公司所營
    事業之不能成就，則系爭股東會決議並無公司法第185條第1
    項第2款及第4項規定之適用。因此，上訴人主張，系爭股東
    會決議出售系爭不動產違反公司法第185條第1項第2款及第4
    項、第172條第4、第5項規定，其得依公司法第189條規定，
    請求撤銷股東會決議云云，即無可採。
五、從而上訴人依公司法第189條規定，請求撤銷被上訴人於95
    年5月20日召集之股東常會議程貳資產處理報告案之決議，
    為無理由，不應准許。原審為上訴人敗訴之判決，並無不合
    。上訴意旨指摘原判決不當，求予廢棄改判，為無理由，應
    予駁回。
六、本件事證已臻明確，兩造其餘主張與舉證，無一一論列之必
    要，併此敘明。
七、據上論結，本件上訴為無理由，依民事訴訟法第449條第1項
    、第78條，判決如主文。
中　　華　　民　　國　　96　　年　　3 　　月　　20　　日
　　　　  　　　　　民事第十三庭
                        審判長法　官　劉勝吉
　　　　　　  　　　　　      法　官  李媛媛
　　　　　　　  　　　　      法　官  高鳳仙
正本係照原本作成。
如不服本判決，應於收受送達後20日內向本院提出上訴書狀，其
未表明上訴理由者，應於提出上訴後20日內向本院補提理由書狀
（均須按他造當事人之人數附繕本）上訴時應提出委任律師或具
有律師資格之人之委任狀；委任有律師資格者，另應附具律師資
格證書及釋明委任人與受任人有民事訴訟法第466條之1第1項但
書或第2項（詳附註）所定關係之釋明文書影本。
中　　華　　民　　國　　96　　年　　3 　　月　　25　　日
　　　　　　　　　　　　　　　書記官　黃慶霽
附註：
民事訴訟法第466條之1（第1項、第2項）：
對於第二審判決上訴，上訴人應委任律師為訴訟代理人。但上訴
人或其他法定代理人具有律師資格者，不在此限。
上訴人之配偶、三親等內之血親、二親等內之姻親，或上訴人為
法人、中央或地方機關時，其所屬專任人員具有律師資格並經法
院認為適當者，亦得為第三審訴訟代理人。
